最高法院民事判決　　　　　　　　　 110年度台上字第2162號
上　訴　人　葉家宏
訴訟代理人　鄭弘明律師
　　　　　　陳銘傑律師
上　訴　人　葉全益
被 上訴 人　林宗慶

訴訟代理人　黃逸哲律師
上列當事人間債務人異議之訴事件，上訴人對於中華民國 109年
12月8日臺灣高等法院臺中分院第二審判決（109年度上字第 438
號），提起上訴，本院判決如下：
    主  文
原判決關於駁回上訴人之訴及該訴訟費用部分廢棄，發回臺灣高
等法院臺中分院。
    理  由
本件被上訴人於上訴人葉家宏所有坐落○○縣○○鎮○○段0000
地號土地（下稱系爭土地）應有部分9分之 2，葉全益應有部分9
分之 1之中強制執行程序中，提出債務人為其等被繼承人葉長春
之支付命令聲明參與分配，上訴人對之提起債務人異議之訴，其
訴訟標的對於共同訴訟之各人必須合一確定。原審為上訴人不利
判決後，雖僅葉家宏提起上訴，惟依民事訴訟法第56條第1項第1
款規定，其上訴效力及於同造之葉全益，爰併列葉全益為上訴人
，先予敘明。
上訴人主張：伊之被繼承人葉長春於民國86年12月22日，為擔保
其自身及訴外人洪伯楙對訴外人林錦南欠款之清償，以系爭土地
應有部分 3分之1，為林錦南設定債權金額為新臺幣（下同）180
萬元，清償日期為87年 3月18日之抵押權（下稱系爭抵押權）。
葉長春死亡後，由葉家宏繼承取得系爭土地應有部分9分之2，葉
全益則以贈與為原因取得應有部分9分之1，林錦南死亡後，系爭
抵押權由被上訴人繼承。嗣訴外人臺中商業銀行（下稱臺中商銀
）對系爭土地聲請強制執行，經臺灣彰化地方法院（下稱彰化地
院）民事執行處（下稱執行法院）以108年度司執10598號強制執
行事件（下稱系爭執行事件）受理執行，被上訴人以第二順位抵
押權人身分聲明參與分配，經執行法院於108 年11月29日製作分
配表。惟系爭抵押權所擔保之債權請求權已罹於時效，被上訴人
未於時效完成後 5年實行抵押權，系爭抵押權亦因除斥期間經過
而消滅。被上訴人參與分配所提彰化地院89年度促字第 11971號
支付命令（下稱系爭支付命令）之債權為何，已無可考，且亦罹
於時效等情。爰依強制執行法第14條第 1項規定提起債務人異議
之訴，求為撤銷系爭執行事件被上訴人所為參與分配之強制執行
程序。
被上訴人則以：林錦南自88年間起即催告葉長春還錢，經彰化地
院89年度執字第1623號、90年度執全字第 644號強制執行事件通
知後參與執行，亦在該院90年度執字第9493號聲明參與分配，自
91年7月23日該事件終結後，重新起算15年為106年 7月22日，於
請求權屆滿後5年即111年7月21日前仍得實行抵押權。伊於109年
1 月13日就系爭執行事件聲明參與分配，並未逾時效等語，資為
抗辯。
原審將第一審所為上訴人勝訴之判決予以廢棄，改判駁回其訴，
係以：葉長春於86年12月22日將其共有系爭土地，應有部分 3分
之1，設定債務人為其自身及洪伯楙，債權金額180萬元、清償日
期為87年3月18日、存續期間86年12月18日至87年3月18日之系爭
抵押權予林錦南。葉長春死亡後，系爭土地應有部分9分之2由葉
家宏繼承，葉全益因贈與取得應有部分9分之1。林錦南死亡後，
系爭抵押權由被上訴人繼承。臺中商銀於108年3月12日對上訴人
就系爭土地聲請強制執行，由執行法院以系爭執行事件受理執行
。系爭土地拍賣後，執行法院於同年11月29日作成分配表，並依
強制執行法第34條第3 項規定，就已知之第二順位抵押權人即被
上訴人以抵押權登記債權原本180 萬元列入分配，並通知被上訴
人，被上訴人於109年1月13日向執行法院具狀提出系爭支付命令
、確定證明書、他項權利證明書參與分配等情，經原審調查系爭
事件執行卷宗核閱無訛。債務人異議之訴之目的在於排除執行名
義之執行力。上訴人係主張系爭抵押權因除斥期間經過而消滅，
被上訴人參與分配程序應予撤銷；系爭支付命令與系爭抵押權所
擔保之債權為不同之債權，系爭支付命令之債權已無可考云云，
並未主張排除何執行名義之效力或執行力，亦非對系爭支付命令
異議，且否認系爭支付命令與系爭抵押權之關聯性，堪認上訴人
提起本件異議之訴，自始以排除被上訴人以抵押權人身分參與分
配為目的，非以排除系爭支付命令之執行名義之效力或執行力為
目的，與強制執行法第14條第1 項債務人異議之訴之要件不合。
綜上，上訴人依強制執行法第14條第1 項規定，請求撤銷系爭執
行事件被上訴人所為參與分配之強制執行程序，洵非正當，不應
准許等詞，為其判斷之基礎。
惟查被上訴人於109年1月13日向執行法院提出補正狀，提出債權
人為林錦南，債務人為葉長春、洪伯楙，債權金額 160萬元之系
爭支付命令及確定證明書正本，有該書狀及支付命令、確定證明
書影本附卷可稽（見原審卷第319至323頁）。倘被上訴人經執行
法院依強制執行法第34條第 3項規定通知就抵押權登記債權原本
列入分配後，復提出執行名義為其權利證明文件，則上訴人主張
被上訴人係持系爭支付命令聲明參與分配等語（見原審卷第 365
、366 頁），似非全然無稽。原審就此恝置不論，逕謂上訴人提
起異議之訴非以排除執行名義之效力或執行力，與強制執行法第
14 條第1項之要件不合，而為不利上訴人之判決，即嫌速斷。上
訴論旨，指摘原判決違背法令，求予廢棄，非無理由。
據上論結，本件上訴為有理由。依民事訴訟法第477條第1項、第
478條第2項，判決如主文。
中    華    民    國   110    年    11    月    17    日
                      最高法院民事第七庭
                          審判長法官  林  恩  山  
                                法官  周  舒  雁  
                                法官  黃  麟  倫  
                                法官  吳  美  蒼  
                                法官  吳  青  蓉  
本件正本證明與原本無異
                                      書  記  官  
中    華    民    國   110    年    11    月    24    日